---
title: "Lista de Exercícios"
subtitle: "Disciplina de Redes Complexas - PESC - COPPE - UFRJ"
author: "Vinícius W. Salazar, Prof. Daniel R. Figueiredo"
date: "Novembro de 2019"
output: pdf_document
---
```{r, include=FALSE}
library(tidyverse)
library(igraph)
library(expm)

matrix_ = matrix(c(0, 1, 1, 1,
                   1, 0, 0, 0,
                   1, 0, 0, 1,
                   1, 0, 1, 0),
                 nrow=4,
                 ncol=4)
matrix_

g = graph_from_adjacency_matrix(matrix_, mode="undirected")
```
### Questão 1

Vamos supôr o seguinte grafo e sua respectiva matriz de adjacência $A$:

```{r, echo=FALSE}
plot(g)
```
```{r, echo=FALSE}
matrix_
```

**1.1)** Para uma matriz $B^{(k)}$ onde $k$ representa alcançabilidade em exatamente $k$ passos, é fácil notar que para $k = 1, B^{(k)} = A$, ou seja, a matriz de adjacência codifica alcançabilidade em exatamente 1 passo. Logo, $B^{(k)}$ codifica alcançabilidade em exatamente $k$ passos. Podemos verificar isso multiplicando a matriz por ela mesma para $k = 2$. Observemos $B^{(2)}$, tomando todos os inteiros positivos como iguais a 1 e a diagonal como 0:

```{r, echo=FALSE}
matrix_ %^% 2
```

**1.2)** O caminho entre $V_1$ e $V_2$ é o único que não pode ser alcançado em exatamente 2 passos. Para codificar a matriz $C^{(k)}$ onde $k$ representa alcançabilidade em $k$ ou menos passos, basta somar as matrizes anteriores, ou seja $C^{(k)} = \sum\limits_{k=1}^{k} B^{(k)}$. Por exemplo, para $k = 3,\ C^3 = B^3 + B^2 + A$.

**1.3)** Assumindo um algoritmo ingênuo para a multiplicação de matrizes, para $B^{(k)}$, $\mathcal{O}(n^3)$, onde $n$ a dimensão da matriz. Para $C^{(k)}$, $\mathcal{O}(kn^3)$, pois a operação de multiplicação de matrizes é realizada $k$ vezes.

**1.4)** Para diminuir significativamente o tempo de computação, podemos aproveitar as contas que fizemos antes, criando uma solução de programação dinâmica. Por exemplo, digamos que precisamos calcular $C^{(8)}$. Podemos começar calculando $B^2$. Para $B^4$, fazemos $B^4 = B^2 \times B^2$, assim aproveitando a operação do $B^2$, e sucessivamente para $C^{(8)} = B^4 \times B^4$. Aproveitando as operações, o custo computacional baixa significativamente, para $\mathcal{O}(log(kn^{3}))$.

### Questão 2

Sim, é possível! Em redes pequenas e altamente conectadas, é perfeitamente possível ter um grau médio pequeno $\overline{g} = 3$ e densidade $\rho = 1$:

```{r, echo=FALSE}
matrix_ = matrix(c(0, 1, 1, 1, 
                   1, 0, 1, 1, 
                   1, 1, 0, 1,
                   1, 1, 1, 0),
                 nrow=4,
                 ncol=4)
g = graph_from_adjacency_matrix(matrix_, mode='undirected')

plot(g)
```

No entanto, em redes reais, com um número muito grande de vértices, é mais fácil que o contrário aconteça: o grau médio aumente e a densidade diminua.

Podemos definir o grau médio como $\overline{g} = 2m/n$ e a densidade do grafo como $\rho = \frac{2m}{n(n-1)}$. Logo, existe uma relação analítica entre essas duas medidas, com a densidade aumentando em função do grau médio ($\overline{g}$) e diminuindo em função do número de vértices (${n}$) pois $\rho = \overline{g} \times (n - 1)^{-1}$. Logo, se o grau médio não aumentar junto com o número de vértices, a densidade diminui.

### Questão 3

```{r, include=FALSE}
edge_list = tibble(from=c('a', 'a', 'b', 'b', 'b', 'c', 'd', 'e'), to= c('b', 'd', 'c', 'd', 'f', 'f','e', 'f'))

g = graph_from_edgelist(as.matrix(edge_list), directed=FALSE)
```

**3.1.a)** Clusterização local determinada por $C_i = \frac{2E_i}{d_i(d_i - 1)}$ para cada vértice $a, b, c, d, e, f$ respectivamente:

```{r, echo=FALSE}
transitivity(g, type='local')
```

**3.1.b)** Clusterização média:

```{r, echo=FALSE}
mean(transitivity(g, type='local'))
```

**3.2)** Clusterização global:

```{r, echo=FALSE}
transitivity(g)
```
$Cglobal < \overline{C_i}$

**3.3)** Densidade:

```{r, echo=FALSE}
edge_density(g)
```

### Questão 4

```{r, include=FALSE}
L31 = matrix(c(0, 1, 0, 0, 
             1, 0, 1, 1, 
             0, 1, 0, 1,
             0, 1, 1, 0),
           nrow=4, ncol=4)

g31 = graph_from_adjacency_matrix(L31, mode='undirected')

plot(g31)
mean(distances(g31)[distances(g31)!=0])


L32 = matrix(c(0, 1, 0, 0, 0,
               1, 0, 1, 0, 0,
               0, 1, 0, 1, 1,
               0, 0, 1, 0, 1,
               0, 0, 1, 1, 0),
           nrow=5, ncol=5)

g32 = graph_from_adjacency_matrix(L32, mode='undirected')

plot(g32)

L41 = matrix(c(0, 1, 0, 0, 0,
               1, 0, 1, 1, 1,
               0, 1, 0, 1, 1,
               0, 1, 1, 0, 1,
               0, 1, 1, 1, 0),
           nrow=5, ncol=5)

g41 = graph_from_adjacency_matrix(L41, mode='undirected')

plot(g41)

mean(distances(g41)[distances(g41)!=0])

L42 = matrix(c(0, 1, 0, 0, 0, 0,
               1, 0, 1, 0, 0, 0,
               0, 1, 0, 1, 1, 1,
               0, 0, 1, 0, 1, 1,
               0, 0, 1, 1, 0, 1,
               0, 0, 1, 1, 1, 0),
           nrow=6, ncol=6)

g42 = graph_from_adjacency_matrix(L42, mode='undirected')

plot(g42)

mean(distances(g42)[distances(g42)!=0])
```

**4.4)**  
$APD(L_{3, 1}) = 1.\overline{3}$  
$APD(L_{3, 2}) = 1.7$  
$APD(L_{4, 1}) = 1.3$  
$APD(L_{4, 1}) = 1.\overline{6}$  

### Questão 5

Grafo completo com $|V| = n$ vértices:

$b_v(i, j) = 0$ pois como o grafo é completo, não existem caminhos mínimos pois todas os vértices são vizinhos

Para os outros casos, sendo $k$ a partição do grafo:

**Def. 1:** $b_{v_k}(i, j) = 1$ caso $i,j \notin V_k$, pois se $i$ e $j$ estão na mesma partição, precisam passar por outra partição $V_k$ e por isso $b_{v_k}(i, j) = 1$. Se estão em partições diferentes, $b_{v_k}(i, j) = 0$ pois $i$ e $j$ são vizinhos.   

**Def. 2:** $b_{v}(i, j) = \frac{1}{|V| - V_k}$ se $i,j \in V_k$, pois a carga é o total de vértices $|V|$ menos os vértices que estão na partição $V_k$ que contém $i, j$.  

**Def. 3:** $b_v(i, j) = 0$ pois como todos os vértices entre diferentes partições estão ligados, um vértice só está em uma fração $\frac{1}{|V| - Vk}$ dos caminhos mínimos, conforme a Definição 2.  

