---
title: "Análise de diversidade genética microbiana através de redes particionadas"
subtitle: "Disciplina de Redes Complexas - PESC - COPPE - UFRJ"
author: "Vinícius W. Salazar, Prof. Daniel R. Figueiredo"
date: "Dezembro de 2019"
output: pdf_document
---

```{r include=FALSE}
library(knitr)
library(kableExtra)
library(png)
```

### Resumo

* O modelo PPanGGOLiN (*Partitioned Pangenome Graph of Linked Neighbours*) foi recentemente proposta para construção e fragmentação de redes de pangenoma. 

* Esse modelo usa métodos estatísticos para combinar a matriz de presência e ausência de genes com um grafo de pangenoma que representa a contiguidade genética dos genes, fornecendo uma estrutura compacta para o armazenamento de genomas bacterianos.

* Utilizamos esse modelo para construir um grafo de pangenoma para 15 genomas da bactéria *Vibrio coralliilyticus*, e assim identificar as partições do genoma "core", "shell" e "cloud".

* O programa funcionou corretamente, gerando uma rede com $\sim 12000$ vértices e $\sim 15000$ arestas, com uma componente conexa gigante ligando $ >94 \%$ dos vértices e arestas.

* Essa foi a primeira aplicação do pacote por terceiros, demonstrando sua eficácia mesmo com conjuntos de dados pequenos.

### Introdução
Estudos de genômica comparativa têm aplicações em diversas áreas das ciências da vida, como epidemiologia [1], taxonomia [2] e biotecnologia [3], entre outras. Uma estratégia comum empregada nesses estudos é a análise do repertório de genes de uma espécie. Esse conjunto que compreende todos os genes de todas os indivíduos da espécie define o **pangenoma** dessa espécie [4]. O pangenoma de um determinado grupo vai incluir genes que ocorrem em alta frequência, ou seja, são comuns a todos os indivíduos (o genoma "core", ou persistente), em média frequência (genoma "shell", ou intermediário) e em baixa frequência (genoma "cloud", ou acessório), sendo geralmente únicos de um indíviduo ou cepa. Dessa forma, o pangenoma pode ser representado por um diagrama de Venn ([Figura 1](https://github.com/vinisalazar/complex_networks/blob/master/projeto/img/figure_1.png)) (retirada de [5]).

No entanto, um problema fundamental para análises de pangenoma é justamente a determinação de qual desses grupos ("core", "shell" ou "cloud") cada gene pertence. Em particular, o genoma "shell" e "cloud" são úteis para entender a adaptação de organismos, logo é importante a sua identificação [6]. Se usarmos uma definição estritas dessas partições, como por exemplo: 'genoma "core" é composto pelas famílias de genes presentes em >99% dos genomas', topamos com o efeito de que, a medida que são adicionados genomas, o genoma "core" diminui. De fato, atualmente estudos de genômica bacteriana comumente envolvem centenas a milhares de genomas, logo usar definições estritas das partições torna-se uma limitação na análise do pangenoma. Um outra limitação de estudos em larga escala é a representação do pangenoma: uma vez que espécies tem muitos genes homólogos, é mais conveniente demonstrar a informação sobreposta entre esses genes de uma forma mais compacta, invés de simplesmente concatenar todos os genomas. Diante disso, a representação de pangenomas através de grafos torna-se interessante, pois permite que as homologias e variações entre genomas sejam representadas sem redundância [7].

No presente trabalho, demonstraremos uma aplicação de um novo método de representação de pangenomas. O modelo PPanGGOLiN (*Partitioned PanGenome Graph of Linked Neighbours) [8] foi publicado recentemente e apresenta uma abordagem promissora para a análise e representação de pangenomas. O modelo representa o pangenoma como um grafo, onde cada vértice é uma família de genes homólogos e cada aresta é uma relação de "contiguidade genética" (ou seja, se as sequências dos genes estão adjacentes na sequência do genoma completo). A abordagem do PPanGGOLiN "preenche a lacuna entre a abordagem pangenômica padrão (que usa um conjunto de famílias de genes independentes e isoladas) e um grafo de pangenoma a nível de sequência". A vantagem de se usar um grafo a nível de genes, invés de sequências, é a de que isso permite uma representação muito mais compacta em disco, pois os clados são tratados pela presência e ausência (P/A) de genes. Embora isso ignore polimorfismos entre alelos e a presença regiões intergênicas, a abordagem de P/A é adequada para genomas bacterianos, onde o repertório dos genes costuma ser muito mais importante do que polimorfismos e as regiões intergênicas são muito pequenas [8]. Além disso, outra inovação do modelo é a definição de partições usando não somente a frequência de famílias de genes, mas uma combinação dessa informação com o grafo de contiguidade genética para fazer a classificação.

### Métodos

**Conjunto de dados.** Para esse experimento, separamos todos 15 genomas publicamente disponíveis (no mês de Dezembro de 2019) ([Tabela S1](https://github.com/vinisalazar/complex_networks/blob/master/projeto/data/tabela_s1.csv)) da bactéria *Vibrio coralliilyticus* (Ben-Haim 2003) [9], uma bactéria que causa doença no coral biogênico *Pocillopora damicornis*. Esse organismo foi escolhido por três motivos: 1) tem relevância científica: sabe-se muito pouco sobre sua relação com o coral hospedeiro [10]; 2) o grupo de genomas tem consistência evolutiva, sendo monofilético e podendo ser agrupado a nível de espécie e 3) o conjunto de 15 genomas é grande o suficiente para obter-se resultados consistentes [8], porém pequeno o suficiente para que seja facilmente rodado em um notebook convencional.

Os genomas foram baixados do banco de dados RefSeq [11] através do script `ncbi-genome-download` ([https://github.com/kblin/ncbi-genome-download](https://github.com/kblin/ncbi-genome-download)), usando como query o tax ID 190893, corresponde ao organismo no banco de dados NCBI Taxonomy [12]. Esse pacote também permite o download de uma tabela de metadados dos genomas baixados, que foi usada como base para a [Tabela S1](https://github.com/vinisalazar/complex_networks/blob/master/projeto/data/tabela_s1.csv).

Para ter uma compreensão melhor de cada família de genes que seria identificada no modelo, os arquivos de genoma foram pré-processados com Prokka [13]. Ao realizar a predição de cada gene e sua comparação com um banco de dados de referência, ess passo de anotação permite a descrição do conteúdo de cada gene (por exemplo, que proteína que ele codifica) através do cabeçalho da sequência. Com isso, o arquivo .gff gerado pelo Prokka foi utilizado como input do PPanGGOLiN, invés de os arquivos baixados diretamente do NCBI, que possuíam a sequência de genoma completo mas não a descrição do conteúdo de cada sequência de gene. 

__*Overview* do método PPanGGOLiN.__ Esse modelo constrói pangenomas através de um modelo gráfico e um método estatístico para classificar as famílias de genes em três classes: "core", "cloud" e uma ou mais partições "shell". Inicialmente, é construído um grafo onde cada vértice é uma família de genes e cada aresta é um relacionamento de contigudiade genética, ou seja, duas famílias são ligadas no grafo se contém genes que são vizinhos nos genomas. Para identificar particões nesse grafo, é estabelecido um modelo estatístico que considera que genes persistentes compartilham organizações genômicas ao longo dos genomas, e que genes transferidos horizontalmente (principalmente da "shell" e "cloud") se inserem preferencialmente em algumas regiões cromossômicas. Logo, PPanGGOLiN assume que duas famílias que são vizinhos consistentes no grafo são mais prováveis de pertencerem a mesma partição. Isso é obtido através de um "hidden Markov Random Field" (MRF) cuja rede é dada pelo grafo do pangenoma. Paralelo a isso, o pangenoma é representado como uma matriz P/A onde as linhas correspondem a famílias de genes e as colunas correspondem a genomas. Valores são iguais a 1 se existem pelo menos um membro da família e 0 caso contrário. Essa matriz P/A é modelada por um modelo multivariado misto de Bernoulli (Bernoulli Mixture Model, BMM), cujo os parâmetros são estimados através de um algoritmo de Expectativa-Maximização (EM) que leva em consideração as restrições impostas pelo MRF. Cada família é então associada a uma partição de acordo com o BMM. Isso resulta no grafo particionado formado por vértices que são classificados como "core", "shell" ou "cloud". A força das restrições do MRF aumenta de acordo com um parâmetro $\beta$ e depende no peso das arestas do grafo inicial do pangenoma. Uma representação gráfica do método é ilustrada na [Figura 2](https://github.com/vinisalazar/complex_networks/blob/master/projeto/img/figure_2.png) (Ambas essa seção do relatório quanto a figura são adaptadas da referência original, [8]).

__Principais equações do modelo.__ PPanGGOLiN visa classificar padrões de P/A de famílias de genes em $K$ partições ($K \in \mathbb{N};\ K \geq 3$). A entrada consiste em uma matriz binária $X$ onde $X_{i,j}$ é 1 se uma família $i$ está presente no genoma $j$ é 0 caso contrário, onde $1 \leq i \leq F$ para cada uma das $F$ famílias e $1 \leq j \leq N$ para cada um dos genomas $N$. Uma primeira abordagem leva em conta o modelo misto de Bernoulli (BMM) estimado através do algoritmo de Expectativa-Maximização. O número de partições $K$ pode ser maior que 3, devido a possível presença de padrões antagonistas de P/A entre diferentes linhagens de uma espécie. Logo, duas partições vão corresponder ao genoma "core" e "cloud" e $K-2$ partições vão corresponder ao genoma "shell". No BMM, a matriz com os vetores $X_i=(X_{i,j})_{1 \leq j \leq N}$ descrevendo P/A das famílias, que são assumidas independentes e distribuídas de forma idêntica com um modelo misto dado por:

$$P(X_{i} = (x_{i,j})_{1 \leq j \leq N}) = \sum^K_{k=1}\pi_k\prod^N_{j=1}\epsilon^{|x_{ij} - \mu_{kj}|}(1-\epsilon_{kj})^{1-|x_{ij}-\mu_{kj}|}$$

aonde $\pi = (\pi_1, ..., \pi_k, ..., \pi_K)$ representa as proporções de mistura satisfazendo $\pi_k \in ]0,1[; (\sum^Q_{k=1} = 1)$ e $\pi_k$ é a proporção desconhecida de famílias de genes pertencendo a k-ésima partição. $\mu_k = (\mu_{kj})_{1 \leq j \leq N} \in [0; 1]^N$ são os vetores centrais de P/A da k-ésima partição representando o estado binário mais provável e $\epsilon_k = (\epsilon_{kj})_{1 \leq j \leq N} \in [0, \frac{1}{2}]^N$ são os vetores de dispersão de $\mu_k$. Os parâmetros desse modelo e as partições correspondentes são determinados pelo algoritmo EM.

Para selecionar o $K$ (número de partições) ótimo, denominado $\hat{K}$, o EM faz múltiplas partições aumentando $K$. Apéos os primeiros 10 passos, o índice $ICL$ (*Integrated Completed Likelihood*) é calculado para cada $K$. O $ICL$ corresponde ao *Bayesian Information Criterion* ($BIC$) penalizado pela entropia média estimada, e é calculado como:

$$ICL(K) = BIC(K) - \sum^K_{k=1}\sum^F_{i=1}p(z_i\ |\ X, \hat{\theta}, k)\log(p(z_i\ |\ X, \hat{\theta}, k)); \forall p(z_i\ |\ X, \hat{\theta}, k) > 0$$

e 

$$BIC(K) = \log \mathbb{P}_{K}(X\ |\ \hat{\theta}) - \frac{1}{2\mathrm{dim}(K)}\log F$$
aonde $\log \mathbb{P}_{K}(X\ |\ {\theta})$ é a *log-likelihood* dos dados em um BMM multivarido com $K$ partições e $\theta = (\{\pi_k\}_{1 \leq k \leq K}, \{\mu_{kj}\}_{1 \leq k \leq K, 1 \leq j \leq N}, \{\epsilon_{kj}\}_{1 \leq k \leq K, 1 \leq j \leq N})$, onde $\hat{\theta}$ é o estimador de máxima verossimilhança (aproximado através do algoritmo EM) e dim($K$) é a dimensão do espaço de parâmetros para esse modelo. Estimar o $ICL$ nos permite selecionar o melhor número de partições como $\hat{K} = \mathrm{argmin}((1-\delta_{ICL})(ICL(K))$ aonde $\delta_ICL$ é uma margem suficientemente pequena para evitar obter um $K$ muito alto que não traria um ganho significativo em relação a um $K$ menor.

Para o grafo do pangenoma, tomamos a definição formal de um grafo $G = (V, E)$ tendo um cojunto de vértices $V = \{(v_i)_{(1 \leq i \leq F)}\}$ onde $F$ é o número de famílias de genes no pangenoma associada com um conjunto de vértices $E = \{e_{i \sim i'}\} = \{(v_i, v_{i'})\}, v_i \in V, v_{i'} \in V$ onde o par de vértices $(v_i, v_{i'})$ são famílias de genes que têm seus genes $(v_i, v_{i'})$ adjacentes no genoma $j$ e cada aresta $\{e_{i \sim i'}\}$ tem um peso $w_{i \sim i'}$ proporcional ao número de adjacências desses genes em $N$ genomas.

Do grafo previamente descrito, a informação de vizinhança das famílias de genes é usada para melhorar os resultados da fragmentação. A abordagem EM descrita acima é extendida ao combinar a matriz $X$ com o grafo de pangenoma $G$. Isso depende do modelo hidden Markov Random Field (MRF) cuja estrutura do grafo é dada por $G$. Essa abordagem é denominada NEM (*Neighboring Expectation-Maximization*), e tende a suavizar a partição da matriz P/A agrupando famílias de genes que tem uma maioria ponderada de vizinhos pertencendo a mesma partição. A variável previamente introduzida $\{Z_i\}_{1 \leq i \leq F}$ é uma variável latente indicando a qual partição cada família de gene pertence. Essas variáveis aleatórias agora são distribuídas de acordo com um MRF, seguindo a distribuição de Gibbs:

$$\mathbb{P}(\{Z_i\}_{1 \leq i \leq F}) = W^{-1}_\beta \exp(\sum^F_{i=1} \sum^K_{k=1}\pi_k1_{Z_{i=k}}+\beta\frac{F}{\sum_{i \sim i'}w_{i \sim i'}}\sum_{i \sim i'} w_{i \sim i'}1_{Z_i=Z_{i'}})$$

aonde $1_A$ é a função indicadora do evento $A$, e o segundo somatório trata de cada par $(i \sim i')$ de cada família de genes vizinha. O parâmetro $\beta$ corresponde ao coeficiente de regularidade espacial e a função que ele multiplica é o termo de correção que garante que a suavização espacial seja balanceada para o número $F$ de famílias. O termo $W_\beta$ é uma constante de normalização, que pode não ser computada, dada o número grande de configurações possíveis. O grau de dependência entre os elementos é dado por $\beta$. Agora, os vetores $(X_{i})_{1 \leq i \leq F}$ não são mais independentes. No entanto, condicional aos grupos latentes $(Z_{i})_{1 \leq i \leq F}$, são independentes e seguem a seguinte distribuição multivariada de Bernoulli:

$$\mathbb{P}(\{X_i\}_{1 \leq i \leq F}\ |\ \{Z_i\}_{1 \leq i \leq F}) = \prod^F_{i=1}\prod^N_{j=1}\epsilon^{|x_{ij} - \mu_{Z_{i,j}}|}_{Z_{i, j}}(1-\epsilon_{Z_{i, j}})^{1-|x_{ij}-\mu_{Z_{i,j}}|}$$
Como o número ótimo de partições $\hat{K}$ não é determinado pelo NEM, é necessário rodar o EM na matriz P/A previamente.

Essa seção foi adaptada de [8] e algumas equações foram omitidas para simplificar.

__Processamento *ad hoc*.__ Quaisquer outras etapas de processamento após execução do PPanGGOLiN, como a geração da Tabela 1 ou da [Figura 3](https://github.com/vinisalazar/complex_networks/blob/master/projeto/img/figure_3.png), foram executadas no ambiente IPython em notebooks Jupyter [14]. Para a geração da distribuição de graus, o grafo resultando do PPanGGOLiN foi importado com o pacote NetworkX [15] e as figuras foram geradas com Matplotlib [16]. A biblioteca Pandas [17] auxiliou no processamento. As figuras da rede foram geradas com Gephi [18]. Para todos esses pacotes, foi usada a distribuição estável mais recente desde Novembro de 2019.

### Resultados

__Métricas.__ Todo o material suplementar encontra-se em [19]. Os 15 genomas utilizados para o estudo (relação completa na Tabela S1) têm um tamanho média de $5.67 \pm 0.18$ megabases (média aritmética e desvio padrão) e um número de genes médio de $5269.34 \pm 208.64$ (Tabela 1). Depois de serem anotados com Prokka e processados pelo PPanGGOLiN, obtivemos um grafo do pangenoma com uma componente conexa gigante (GCC) contendo $\sim 94.24\%$ dos vértices e $\sim 95.48\%$ das arestas. Nesta rede, o grau médio é $\langle k \rangle \approx 2.43$ e o grau máximo $k_{max} = 38$ Algumas das principais métricas da rede:

* Num. vértices GCC/total: $11613/12323$ 
* Núm. arestas GCC/total: $14304/14981$
* Grau médio: $2.43$
* Grau máximo: $38$
* Diâmetro da GCC: $286$
* Média dos caminhos mínimos na GCC: $56.68$
* Média de clustering: $0.05$

__Tabela 1:__ nome dos organismos, número de acesso, tamanho (em megabases), conteúdo GC, número de genes e número de proteínas.
```{r echo=FALSE}
df_ = read.csv("data/tabela_1.csv")
kable(df_, "latex", booktabs=T)
```


__Figuras.__ Uma relação completa dos graus da rede, incluindo a que partições pertencem, qual o produto do gene (obtido da anotação do Prokka), tamanho médio do gene, pode ser acessada na [Tabela S2](https://github.com/vinisalazar/complex_networks/blob/master/projeto/data/tabela_s2.csv) [19]. A distribuição de grau pode ser observada na [Figura 3](https://github.com/vinisalazar/complex_networks/blob/master/projeto/img/figure_3.png). É interessante notar que existe um "gap" na distribuição de grau, com pouquissímos vértices tendo $k \geq 10$. De fato, até o terceiro quartil (75%), os vértices tem $k \leq 3$ e $\sim 71\%$ dos vértices tem grau $2$! Isso também afeta a excentricidade dos vértices ([Figura 4](https://github.com/vinisalazar/complex_networks/blob/master/projeto/img/figure_4.png)), sem a distância de caminhos mínimos muito curtos. A maior fração de vértices (~ 61%) fica na partição "cloud", enquanto ~36% está na partição "core" e ~3% está na partição "shell" ([Figura 5](https://github.com/vinisalazar/complex_networks/blob/master/projeto/img/figure_5.png)). Essa mesma relação pode ser observada no heatmap da matriz P/A ([Figura 6](https://github.com/vinisalazar/complex_networks/blob/master/projeto/img/figure_6.png)). Na [Figura 7](https://github.com/vinisalazar/complex_networks/blob/master/projeto/img/figure_7.png), as curvas de rarefação indicam uma boa cobertura de diversidade genética da espécie *Vibrio coralliilyticus*, pois as curvas quase alcançam a assimptota mesmo com um baixo número de genomas. No paper original [8], discute-se a interpretação das curvas de rarefação, onde, para cada conjunto de dados, se tem a estimação de um parâmetro $\gamma$ que vai determinar o crescimento da curva. A visualização da rede completa pode ser vista na [Figura 8](https://github.com/vinisalazar/complex_networks/blob/master/projeto/img/figure_8.png), com o genoma "core" no centro, o genoma "shell" por cima do core, e o "cloud" 'flutuando' na parte externa. 

__Anotações.__ De acordo com a anotação do Prokka, a maioria dos vértices ($59\%$) possui como produto "*hypothetical protein*", que é uma anotação atribuída quando nenhuma sequência correspondente foi encontrada no banco de referência da anotação. Isso significa que uma fração grande desses genomas ainda tem um conteúdo desconhecido, e que deve ser mais explorado. Dos 5 genes que tinham o maior grau, o 1º, 3º e 4º possuíam anotação *hypothetical protein* e o 2º e o 5º possuem a anotação de transposases, ou seja, elementos móveis do genoma. Um fato peculiar é que esses dois genomas estão nas partições "shell" e "cloud", respectivamente, enquanto se esperaria que os vértices com maior grau estivessem na partição "core" (como estão os outros três vértices com maior grau). Na partição "shell", que é de particular importância pois permite o diagnóstico de populações infraespecíficas, foram encontrados $365$ genes dos quais $135$ que tinham um anotação informativa. Entre esses $135$, estavam vários genes de interesse, como a proteína de resistência a drogas **MdtH** e genes relacionados ao metabolismo **SufB** e **Cysteine desulfurase**.

### Discussão

**Genômica de redes.** Foi possível verificar a eficácia do pacote PPanGGOLiN para identificar a estrutura do pangenoma de *Vibrio coralliilyticus*, mesmo com um conjunto de dados relativamente pequeno. A distribuição das famílias de genes nas partições seguiu o padrão esperado descrito no artigo original do modelo [8], em formato de U ([Figura 5](https://github.com/vinisalazar/complex_networks/blob/master/projeto/img/figure_5.png)). Embora represente uma fração pequena ($\sim$ 3%) dos vértices, a partição "shell" possui vários genes de interesse, destacando a importância dessa partição no diagnóstico de subpopulações de uma espécie. A estrutura da rede chama bastante a atenção: a maioria dos vértices tendo grau $k = 2$ implica em caminhos mínimos relativamente longos, e nenhum vértice possui um grau particularmente grande (no máximo $\sim$ 40 vezes a média). **A ideia de genomas como redes de genes ainda é emergente**, e existem muito mais perguntas para serem feitas. Será que para um conjunto de dados suficientemente grande, teremos uma rede livre de escala? Podemos estabelecer um modelo de grafo aleatório, ou alguma espécie de modelo nulo, para aplicar modelos estatísticos a estas redes? No paper original [8], os autores focam a discussão na estrutura das partições "shell", mas não disponibilizam os grafos de pangenomas prontos para a análise. Embora as redes sejam caracterizadas, raramente são comparadas entre si. Um recurso para agregação de pangenomas de várias espécies talvez seja útil para aprofundar os estudos de "genômica de redes" ("*network genomics*"). O uso de teoria dos grafos e ciência de redes é muito usado para análise de transcriptomas (coexpressão de genes) e para montagem de genomas (*genome assembly*), porém o seu uso em genomas completos já montados ainda é pioneiro. Como o PPanGGOLiN foi publicado mês passado (Novembro de 2019) no bioRXiv, ainda não existem nenhum trabalhos de terceiros que citam esse modelo, muito menos o aplicam em outros conjuntos de dados. Logo, que saibamos, o presente trabalho é o primeiro que faz isso.

**Uso do programa.** O programa funcionou corretamente, sendo facilmente executado da linha de comando após uma instalação com o gerenciador de pacotes [`conda`](https://anaconda.org/bioconda/ppanggolin). Um único bug que surgiu foi facilmente resolvido através de uma [issue no GitHub do pacote](https://github.com/labgem/PPanGGOLiN/issues/22), mas os autores rapidamente aceitaram um [pull request com a fix](https://github.com/labgem/PPanGGOLiN/pull/23). Embora isso pareça trivial, em muitos pacotes publicados de software científico, especialmente no começo do seu ciclo de vida, é muito ter problemas de instalação, falta de documentação e falta de suporte ao usuário. Logo, o empacotamento e a resolução do bug são aspectos positivos para o pacote.


### Referências

[1] J. L. Gardy and N. J. Loman, “Towards a genomics-informed, real-time, global pathogen surveillance system,” Nat. Rev. Genet., vol. 19, no. 1, pp. 9–20, 2018.

[2] C. C. Thompson, L. Chimetto, R. A. Edwards, J. Swings, E. Stackebrandt, and F. L. Thompson, “Microbial genomic taxonomy,” BMC Genomics, vol. 14, no. 1, p. 913, 2013.

[3] Z. Sun et al., “Expanding the biotechnology potential of lactobacilli through comparative genomics of 213 strains and associated genera,” Nat. Commun., vol. 6, p. 8322, 2015.

[4] H. Tettelin et al., “Genome analysis of multiple pathogenic isolates of Streptococcus agalactiae: Implications for the microbial ‘pan-genome,’” Proc. Natl. Acad. Sci., vol. 102, no. 45, p. 16530, 2005.

[5] C. G. P. McCarthy and D. A. Fitzpatrick, “Pan-genome analyses of model fungal species,” Microb. Genomics, vol. 5, no. 2, 2019.

[6] O. Lukjancenko, T. M. Wassenaar, and D. W. Ussery, “Comparison of 61 Sequenced Escherichia coli Genomes,” Microbial Ecology. 2010.

[7] T. Marschall et al., “Computational pan-genomics: Status, promises and challenges,” Brief. Bioinform., 2018.

[8] G. Gautreau et al., “PPanGGOLiN: Depicting microbial diversity via a Partitioned Pangenome Graph,” bioRxiv, p. 836239, 2019.

[9] Y. Ben-Haim et al., “Vibrio coralliilyticus sp. nov., a temperature-dependent pathogen of the coral Pocillopora damicornis,” Int. J. Syst. Evol. Microbiol., vol. 53, no. 1, pp. 309–315, 2003.

[10] J. Vidal-Dupiol, O. Ladrière, A. L. Meistertzheim, L. Fouré, M. Adjeroud, and G. Mitta, “Physiological responses of the scleractinian coral Pocillopora damicornis to bacterial stress from Vibrio coralliilyticus,” J. Exp. Biol., vol. 214, no. 9, pp. 1533–1545, 2011.

[11] N. A. O’Leary et al., “Reference sequence (RefSeq) database at NCBI: Current status, taxonomic expansion, and functional annotation,” Nucleic Acids Res., 2016.

[12] S. Federhen, “The NCBI Taxonomy database,” Nucleic Acids Res., 2012.

[13] T. Seemann, “Prokka: rapid prokaryotic genome annotation,” Bioinformatics, vol. 30, no. 14, pp. 2068–2069, 2014.

[14] M. Ragan-Kelley et al., “The Jupyter/IPython architecture: a unified view of computational research, from interactive exploration to communication and publication.,” in AGU Fall Meeting Abstracts, 2014.

[15] A. Hagberg, P. Swart, and D. S Chult, “Exploring network structure, dynamics, and function using NetworkX,” 2008.

[16] J. D. Hunter, “Matplotlib: A 2D graphics environment,” Comput. Sci. Eng., 2007.

[17] W. McKinney, “pandas: a foundational Python library for data analysis and statistics,” Python High Perform. Sci. Comput., vol. 14, 2011.

[18] M. Bastian, S. Heymann, and M. Jacomy, “Gephi: an open source software for exploring and manipulating networks,” in Third international AAAI conference on weblogs and social media, 2009.

***

__Todas as figuras e materiais suplementares encontram-se a seguir na referência a seguir:__

[19] https://github.com/vinisalazar/complex_networks/tree/master/projeto

### Legendas das figuras

[**Figura 1:** Entendendo o pangenoma como um diagrama de Venn. Para um determinado grupo, seu pangenoma compreende os genes comuns a grande maioria dos indivíduos (genoma core), genes únicos de cada indivíduo (genoma acessório), e genes em frequências intermediárias.](https://github.com/vinisalazar/complex_networks/blob/master/projeto/img/figure_1.png)

[**Figura 2:** Representação gráfica do modelo PPanGGOLiN em 4 genomas. Esse método requer genomas anotados da mesma espécie. O grafo de pangenoma é construído combinando genes homólogos com sua vizinhança genômica. Paralelamente é construída uma matriz P/A de famílias de genes x genomas. Esse pangenoma é dividido em $K$ partições (nesse exemplo, $K = 3$) ao estimar-se os melhores parâmetros através do algoritmo EM. Esse método envolve a maximização da verossimilhança de um modelo multivariado BMM que é suavizado pelo espalhamento das partições ao longo do grafo que usa o MRF, penalizando famílias classificadas inadequadamente de acordo com o grafo. Esse processo é repetido até o um trade-off maximizando a verossimilhança geral. O resultado é um grafo particionado do pangenoma, classificando as famílias nas partições. Adaptado de [8]](https://github.com/vinisalazar/complex_networks/blob/master/projeto/img/figure_2.png)

[**Figura 3:** Distribuição de grau da rede. A) representa a frequência. B) representa a função de distribuição cumulativa (CDF) e C) representa a CDF complementar (CCDF) a seta indica o gap na distribuição de grau. Todas as distribuições estão em escala log-log.](https://github.com/vinisalazar/complex_networks/blob/master/projeto/img/figure_3.png)

[**Figura 4:** Distribuição de excentricidade da rede. A maior parte dos vértices possuem um valor baixo de excentricidade, com alguns poucos vértices estando mais distantes.](https://github.com/vinisalazar/complex_networks/blob/master/projeto/img/figure_4.png)

[**Figura 5:** Distribuição em formato de U da frequência das famílias de genes nos 15 genomas. A maior fração de vértices (~ 61%) fica na partição "cloud", enquanto ~36% está na partição "core" e ~3% está na partição "shell". A partição "shell", que contém genes que aparecem com frequência intermediária, é de interesse, pois permite o diagnóstico de populações com traços distintos.](https://github.com/vinisalazar/complex_networks/blob/master/projeto/img/figure_5.png)

[**Figura 6:** Heatmap da matriz P/A de genes. Pode-se observar uma barra vertical que contém a distribuição das famílias de genes (vértices) nas partições.](https://github.com/vinisalazar/complex_networks/blob/master/projeto/img/figure_6.png)

[**Figura 7:** Curvas de rarefação. A medida que são adicionados genomas, o genoma acessório aumenta, e o genoma persistente ("core") e o "shell" diminuem sutilmente. Mesmo com um baixo $N$, o conjunto de dados de *Vibrio coralliilyticus* demonstram quase uma assimptota, demonstrando uma boa cobertura da diversidade genética do grupo.](https://github.com/vinisalazar/complex_networks/blob/master/projeto/img/figure_7.png)

[**Figura 8:** Visualização da rede com Gephi, layout ForceAtlas. O tamanho dos vértices corresponde ao número $i$ de genes em cada família ($1 \leq i \leq 15$). Pode-se observar a partição "core" no 'núcleo' da rede, o genoma "shell" em uma porção intermediária](https://github.com/vinisalazar/complex_networks/blob/master/projeto/img/figure_8.png)
